臺灣高等法院刑事判決　　　　　　　　 94年度上易字第539號
上　訴　人　臺灣士林地方法院檢察署檢察官
被　　　告　丙○○
選任辯護人　蕭玉杉律師
上列上訴人因被告侵占案件，不服臺灣士林地方法院93年度易字
第32 6號，中華民國94年1月4日第一審判決（起訴案號：臺灣士
林地方法院檢察署93年度偵字第1203號），提起上訴，本院判決
如下：
    主  文
上訴駁回。
    理  由
一、公訴意旨略以：被告丙○○民國89年10月20日起，意圖為自
    己不法之所有，基於概括犯意，明知如附表「搬運」一欄所
    列，係三色星國際股份有限公司（址設臺北縣汐止市○○○
    路○段112 號9 樓，下簡稱三色星公司）於89年07月25日委
    由被告及乙○○寄放於臺北市○○區○○路1 巷4 號「花月
    溫泉會館」之貨物，竟利用其擔任花月溫泉會館總務而持有
    鑰匙之機會，連續將上述貨物據為己有，販賣予甲○○及其
    他不詳姓名之人，得款花用。嗣於89年11月間，經三色星公
    司人員在臺北市○○○路○段168號商店內發現部分上述貨
    品，而報警查知上情。因認被告涉有刑法第335條第1項之侵
    占罪嫌。
二、按刑事訴訟法第260 條所謂同一案件，係指被告相同而犯罪
    事實亦相同者而言，並不包括法律上同一案件在內，且案件
    在偵查中並無類似審判不可分之法則，故就牽連犯、連續範
    、想像競合犯之一部犯罪事實不起訴（包括第252 條之絕對
    不起訴及第253 條、第254 條之相對不起訴）或撤回起訴者
    ，仍可就未經不起訴或撤回起訴之部分起訴。本件被告丙○○前曾於89年10月22日12時許，將乙○○所寄放於上址花月
    溫泉會館託其保管之森氧清淨機70臺、森林綠氧機15台，以
    新台幣（下同）81,000元之價格販售予甲○○，所犯刑法第
    335 條第1 項之侵占罪，業經臺灣士林地方法院檢查署於90
    年06月08日以89年度偵字第11202 號為職權不起訴處分確定
    ，有該不起訴處分書一份在卷可憑，本件經檢察官以發現新
    事實新證據（起訴書漏載新事實）為由起訴，經核並無不符
    ，合先敘明。
三、本件公訴人認被告丙○○涉有右揭犯行，無非係以被告於警
    訊時自白犯罪，證人即三色星公司負責人周麗娟之指述；證
    人乙○○、吳建勳、甲○○證稱被告將上揭部分貨物販售予
    甲○○，以及被告於90年06月01日所書立之悔過書，為其主
    要論據。訊據被告丙○○固承認於右揭時地搬運三色星公司
    貨物放置於花月溫泉會館之事實，惟堅決否認其有侵占之犯
    行，辯稱：伊於89年06月初即自花月溫泉會館離職，並將所
    有保管鑰匙交予當時擔任總經理之堂兄乙○○，同年07月間
    ，乙○○請伊前往上址三色星公司載貨，先是送至臺北市○○區○○路187 巷60號，因無法容納，乃依乙○○指示，將
    部分貨物送往北投區○○路1 巷4 號花月溫泉會館負責人陳
    美住處存放，原先放置於客廳中，因陳美反對並要求搬走，
    經陳美之子吳建勳同意搬至其房間堆放，吳建勳即將房門上
    鎖，伊即離開該處，未再過問此事；當初乙○○向伊表示那
    些貨是因周麗娟欠他錢，以之抵債，強調貨物屬於他所有，
    並不清楚係周麗娟寄放；同年11月04日左右，突然接獲乙○○電話，告知該批貨物流落外面，要伊前往警局承認就沒事
    ，伊心想既然沒事，就去警局頂罪，伊絕無搬拿該批貨物販
    賣等語。
四、按犯罪事實應依證據認定之，無證據不得推定其犯罪事實。
    又不能證明被告犯罪者，應諭知無罪之判決，刑事訴訟法第
    154 條第2 項、第301 條第1 項分別定有明文。另按事實之
    認定，應憑證據，如未能發現相當證據，或證據不足以證明
    ，自不能以推測或擬制之方法，為裁判基礎；且認定事實所
    憑之證據，其為訴訟上之證明，須達於通常一般之人均不致
    有所懷疑而得確信者，始得據為有罪之認定，倘其證明尚未
    達到此一程度，而有合理懷疑存在時，尚難為有罪之認定基
    礎；苟積極之證據不足以為被告事實之認定，即應為被告有
    利之認定，更不必有何有利之證據；檢察官就被告犯罪事實
    ，應負舉證責任，並指出證明之方法，倘其所提出之證據，
    不足為被告有罪之積極證明，或其指出證明之方法，無從說
    服法院以形成被告有罪之心證，基於無罪推定之原則，自應
    為被告無罪判決之諭知，最高法院30年上字第816 號判例、
    40年臺上字第86號判例、76年臺上字第4986號判例、92年臺
    上字第128號判例，分別著有明文，可供參酌。
五、經查：
  (一)按刑法上所謂侵占罪，以被侵占之物先有法律或契約上之原
    因在其持有中者為限，否則不能成立侵占罪（最高法院52
    年度臺上字第1418號判例意旨參照）。換言之，刑法第三百
    三十五條之侵占罪為身分犯，行為人以持有他人之物之人為
    限。查：本案告訴人周麗娟指訴遭被告處分出售之物，係交
    予乙○○保管之情，業據告訴人周麗娟於原審證稱：伊於89
    年07月間因一筆鉅額外銷貨款遭倒帳，而陷入週轉不靈之困
    境，乙○○即向伊提議其位於臺北市○○區○○路187巷60
    號1樓，可供堆放存貨，以免遭債權人強行搬走，於是乙○○請被告偕同另外三名姓名年籍不詳男子至三色星公司搬貨
    ，而送往上址處所，但因無法全部容納，而將部分貨品送至
    花月溫泉會館存放，事後乙○○有向伊說明此事，至於乙○○有無向被告說明原因，伊並不清楚，伊與被告並未談及搬
    貨之細節（見原審93年07月06日審判筆錄）等語。雖證人乙○○否認為告訴人周麗娟保管貨物，稱僅係安排被告為告訴
    人搬運貨物云云。然告訴人周麗娟存貨放置之處所為「台北
    市○○區○○路187巷60號1樓」及「台北市○○區○○路1
    巷4號花月賓館」分別為乙○○之事務所及具有股東資格之
    營業場所，為證人乙○○所自承。另告訴人周麗娟發現其部
    分貨物遭人售予甲○○後，乙○○曾賠償周麗娟新台幣八十
    萬元、及於被告涉及盜賣周麗娟之物遭警移送臺灣士林地方
    法院檢察署以89年度偵字第11202號侵占案件偵辦時，自行
    出具和解書表示不願追究之情，亦為乙○○所自認，並有和
    解書可稽（89偵字第11202號卷第57頁)，故綜上乙○○自承
    安排被告為周麗娟載運貨物、乙○○與寄放處所之關係、於
    貨物遭人盜賣後，賠償周麗娟八十萬元及自行與被告和解表
    示不願追究各情，相互以觀，乙○○若非受告訴人周麗娟委
    託保管前揭貨物，何以致之！足徵告訴人所證：上開貨物係
    委託乙○○提供處所保管，被告僅係官於過程中擔任搬運工
    作乙節，可以信實。從而，自難認被告就系爭貨物有受告訴
    人委託之支配持有關係至明。再者，被告自警訊以迄偵審時
    均一致供稱：因乙○○說周麗娟有欠他錢，故伊認為該批貨
    物即係周麗娟積欠乙○○債務之抵償物等語，核與證人吳建
    勳證稱：被告向伊表示搬入花月溫泉會館之貨物係因為周麗
    娟向乙○○借錢所提供之抵押品（參見原審93年07月06日審
    判筆錄）等語相符，雖證人乙○○於原審及本院審理時否認
    其事，然查證人乙○○確於警訊時中一度證稱：周麗娟積欠
    伊一百五十萬元債務等語（見91偵字第574號卷第18頁)，並
    提出同意書及支票影本為憑（同上偵查卷第37至41頁)，可
    見被告及證人吳建勳上開證述，應有所本，堪以信實，由是
    可知，被告並無上開貨物係乙○○為他人持有保管物之認識
    ，故不論被告是否確有販售處分上開貨物情事，尚有疑義？
    (詳下述)，縱或有之，依上述法條說明，已無成立侵占罪之
    可能？
  (二)被告於警詢及偵查中雖一度坦承上開貨物為其擅自出售於甲○○云云。然於原審及本院審理時即改以上開情詞置辯：查
    ，證人甲○○於警訊、偵查中雖證稱係被告販售上開貨品予
    伊（參見89年度偵字第11202號偵查卷第五頁警訊筆錄、91
    年度偵字第7101號偵查卷第37、38頁偵訊筆錄）云云，惟證
    人吳建勳供稱：因為被告有欠甲○○好幾萬，所以用該批貨
    物抵債，甲○○至花月溫泉會館載貨時，伊亦在場，且與甲○○係朋友關係（見91年度偵字第7101號偵查卷第65頁偵訊
    筆錄）云云；證人甲○○卻供稱：伊係用幾萬元向被告買的
    ，搬貨時被告及他親戚在場，並不知他親戚姓名（參見同上
    偵查卷第38頁偵訊筆錄）云云，二人所述顯然矛盾，不足為
    憑。再者，證人即花月溫泉會館員工徐弘穎於原審到庭結證
    稱：伊於89年07月25日與張祖豪幫忙被告將貨物搬至員工休
    息室（即客廳），當晚陳美要他們搬走，隔天遇到吳建勳後
    ，即由伊及被告、吳建勳搬至房間內，由吳建勳上鎖，迄同
    年九月初某日上午，伊看見吳建勳與另一不認識之人在搬貨
    ，並將全部貨物都搬走後，旋將房門上鎖，伊即打電話告訴
    被告，被告表示東西是乙○○的，他無法處理，要問乙○○
    ，當天乙○○並未出面處理，翌日乙○○在該房門口看來看
    去，我問他有何事，他表示『你有沒有辦法將這個門撬開』
    ，伊說該房間房東太太的，我不方便開（同上原審審判筆錄
    ）等語，且證人徐弘穎對於該批貨物之外包裝顏色、材質、
    大小之供述，亦經證人周麗娟肯認確係其所有之貨物無誤（
    同上原審審判筆錄）。從而，依證人徐弘穎所述，已難認定
    告訴人周麗娟之貨物係被告搬走。況被告確實於89年05月28
    日入士林看守所附設勒戒處所執行觀察、勒戒，迄同年06月
    29日出所，此有臺灣高等法院被告全國前案紀錄表一份附卷
    足參，證人徐弘穎並證稱被告於89年06月初離職後，僅在同
    年07月25日搬貨物進來，此外即未曾來過（同上原審審判筆
    錄）等語，證人乙○○亦證稱搬貨當時被告已經離職（見原
    審93年12月21日審判筆錄）等語，既然如此，被告即無可能
    仍保管花月溫泉會館之相關鑰匙。且該批貨物部分最後係放
    於吳建勳之房間內，亦經證人吳建勳於原審到庭證述無誤，
    吳建勳雖否認保管自己房間之鑰匙，表示該房間平常即未上
    鎖云云，惟證人徐弘穎證稱：吳建勳有該房間鑰匙（見原審
    93 年07月06日審判筆錄）；吳建勳之母親陳美亦到庭結證
    稱：吳建勳之房間鑰匙，只有吳建勳才有，連伊都沒有（見
    原審93年12月21日審判筆錄）；乙○○也證稱：伊在89年03
    、04月間，即將陳美房間鑰匙交給被告，但被告並無吳建勳
    房間之鑰匙（參見同上審判筆錄）等語，則被告如何能開啟
    上述存放貨物之房間，將貨物販售處分予甲○○，亦非無疑
    ？自難僅憑其於警偵訊之自白為不利之認定，
  (三)檢察官上訴意旨雖以，縱認被告不構成侵占罪，亦可變更法
    條予以裁判，改依竊盜罪論處云云。惟按竊盜罪之侵害態樣
    為對於他人持有動產，以和平方式侵奪移置自己實力支配，
    而侵占罪係以將自己依法令或契約已持有之他人財物，為不
    法處分為其構成要件，其犯罪形態迥然不同，且依檢察官起
    訴書擇為訟訟客體之社會事實，亦併未就被告反於告訴人意
    思，和平侵奪其對於系爭貨物持有狀態之載述，自難謂已就
    竊盜事實已起訴，而有社會事實同一得逕予變更法條予以裁
    判之問題，檢察官上開所指，自屬誤會。
  (四)此外，復查無其他積極事證，足認被告有公訴人所指之犯行
    ，原審詳加調查後，以被告犯罪不能證明，依法為無罪之諭
    之，即無不合，檢察官上訴意旨指摘原審判決不當，求為被
    告有罪之判決，為無理由，自應予駁回。
據上論斷，應依刑事訴訟法第368條，判決如主文。
本案經檢察官郭弘佑到庭執行職務。
中　　華　　民　　國　　94　　年　　5　　月　　23 　日
　　　　　　　　　刑事第三庭審判長法　官  楊照男
　　　　　　　　　　　            法　官  周政達
  　　　　　　　　　　　　　      法　官  江振義
以上正本證明與原本無異。
不得上訴。
                                  書記官  劉文美
中　　華　　民　　國　　94　　年　　5 　　月　　25　　日
